【裁判字號】    95,訴,1281
【裁判日期】    950921
【裁判案由】    損害賠償
【裁判全文】
臺灣臺北地方法院民事判決              95年度訴字第1281號
原      告  錠嵂保險經紀人股份有限公司
法定代理人  甲○○
訴訟代理人  乙○○
被      告  丙○○
訴訟代理人  江鶴鵬律師
            林月雪律師
上開當事人間請求損害賠償事件，本院於中華民國95年9月6日言
詞辯論終結，判決如下：
    主      文
原告之訴及假執行之聲請均駁回。
訴訟費用由原告負擔。
    事實及理由
一原告起訴主張：
  (一)被告曾與原告訂立招攬保險契約事宜承攬合約書，合約期間
    自民國93年4月27日起至94年9月1日止。被告於93年12月15
    日連番以不堪入耳之字詞，辱罵、威嚇原告及其職員謝東記
    約50次，致謝東記心靈嚴重受創及其他職員人心惶惶、士氣
    低落，打擊原告營運效率。另被告於94年9月1日與原告終止
    合約後，對外散發包括：(1)原告已將營運重心放在大陸，故
    無法提供足夠之行政資源以維護客戶資產安全之效率，(2)原
    告所有團隊皆已移轉至被告新成立之公司，(3)新公司可提供
    5年期保險商品及保證比透過原告購買商品獲利更高等不實
    消息，藉誹謗原告商譽及欺騙無知善良保戶，達到保戶解除
    透過原告購買之保險契約及其周遭親朋好友對購買原告規劃
    之保單卻步，轉而透過被告購買保險商品之目的。惟5年期
    商品依規定不得銷售，且全球人壽公司並無該項商品，被告
    無視保戶權益，提供內容不實之比較表，又簽立保證書，有
    違保險業務員管理規則第20條及投資型保險資訊揭露應遵循
    事項第9條第4點規定，悖於保險業務員從業倫理道德，其唆
    使保戶終止或解除有效契約再另投保新契約，顯有打擊原告
    之意圖，且其行為引發保戶對原告不諒解，使原告商譽受損
    。原證3之客戶自95年4月間起未續繳保費。
  (二)被告與原告於94年9月1日起終止雙方合約，然被告於同年7
    月5日即申請設立企管顧問公司（即被告與訴外人大誠保險
    經紀人公司策略聯盟之公司），從事與原告營業性質相同之
    保險契約銷售工作。被告對原告最後一次報件紀錄為94年6
    月14日，該保險契約之要保人與被保險人同為黃麗紅，該保
    戶於保險契約製單後，旋即於94年8月1月辦理契約撤銷，顯
    見被告違反合約在先，復以不實謊言打擊原告，使被告任職
    於原告時所招攬之保戶相繼終止或撤銷其保險契約，轉而透
    過被告之公司訂立新保險契約，實造成原告商譽之損失。
  (三)按民法第184條第1項及第195條明文規定：因故意或過失，
    不法侵害他人之權利者，負損害賠償責任；不法侵害他人名
    譽者，被害人雖非財產上之損害，亦得請求賠償相當之金額
    ，其名譽被侵害者，並得請求回復名譽之適當處分。依最高
    法院86年台上字第305號判例所示：在民法上，若已將足以
    毀損他人名譽之事表白於特定第三人，縱未至公然侮辱之程
    度，且無散布於民眾之意圖，亦應認係名譽之侵害，蓋既對
    於第三人表白足以毀損他人名譽之事，則其人之社會評價，
    不免因而受有貶損。另最高法院90年台上字第646號判例亦
    認：名譽有無受損害，應以社會上對個人評價是否貶損作為
    判斷之依據，苟其行為足以使他人在社會上之評價受到貶損
    ，不論其行為為故意或過失，均可構成侵權行為，其行為不
    以廣佈於社會為必要，僅使第三人知悉其事，亦足當之。名
    譽權之侵害，係以行為人基於毀損名譽之故意或過失，指摘
    或傳述非屬真實之事實，足以減損或貶抑他人在社會上之人
    格、聲譽地位為要件。客觀上足使社會大眾對被上訴人之名
    譽、營業信譽有不利觀感之虞者，即應足以認定之。被告散
    布不實消息，致原告辛苦累積之商譽受損害，原告自得請求
    損害賠償。
  (四)原告損失金額及項目如下：
    (1)佣金損失部分：
      因被告不實侵害原告商譽，致原由被告所招攬之保戶心生
      畏懼，進而終止或撤銷透過原告訂立之保險契約，共計9
      件之多，原告之佣金損失共計新臺幣（下同）870,427元
      。
    (2)商譽損失部分：
      依最高法院90年台上字第2109號判決意旨「... 次按侵害
      法人之名譽，為對其社會上評價之侵害。又侵害法人之信
      用，為對其經濟上評價之侵害，是名譽權廣義言之，應包
      括信用權在內，故對法人商譽之侵害，倘足以毀損其名譽
      及營業信用，僅登報道歉是否即足以回復其商譽，自滋疑
      問。」足見原告並非不得主張賠償侵害商譽之非財產上損
      害。原告僅象徵性請求賠償10萬元。
    (3)行政成本部分：
      文書處理費用
        原告為陳述事實真象，降低商譽受損程度，在94年11月
        3日寄送「保戶函」35份，每份印刷費10元，郵資5元，
        共計525元【（10+5）×35=525】。
      人事處理費用
        原告之經理楊麗玲及主任邱宏良親訪或電訪保戶，並協
        調處理保戶申訴案件，所花費之心力、時間、交通費、
        電話費等，實難以估計，且其因處理此事件而嚴重壓縮
        排擠正常工作及業務。原告酌予請求賠償人事處理費用
        （成本損失）3 萬元。
  (五)聲明：(1)被告應給付原告1,000,952元及自起訴狀繕本送達
    翌日起至清償日止按年利率5％計算之利息。(2)被告應將卷
    附道歉聲明以1/2版面（寬26公分，長35.5公分），長寬各2
    公分之標楷體字體，刊登於中國時報、聯合報、自由時報、
    蘋果日報、經濟日報、工商時報全國版頭版各一天。(3)願供
    擔保請准宣告假執行。
二被告答辯稱：
  (一)原告所提電話通話記錄譯文之謾罵事實，係因被告在對話中
    無故遭謝東記打斷或掛電話而生氣所致，此係原告教唆其職
    員激怒被告，令被告生氣而罵出，再予錄音供作證據。惟上
    揭電話通話記錄與原告遭受侵害毫無因果關係，不足證明原
    告受有損害。
  (二)原告所提信函係被告與訴外人張晏華間之私人密函，內容僅
    敘述被告對張晏華之感恩心情、被告離開原告後之心情與抱
    負及新公司之產品，並無詆譭原告之信譽，張晏華亦未因該
    信函而撤銷或終止原告之保件，原告未因此受有任何損害。
    該信函內容與原告所引最高法院86年台上字第305號判例及
    90 年台上字第646號判例所稱「足以毀損他人名譽」之要件
    有間，被告之行為並不構成侵權行為，毋須對原告負損害賠
    償之責。
  (三)被告並未販賣全球人壽5年期商品。原告所提保證書係被告
    為避免張玉英因轉換保單而遭受損失，私下對張玉英之保證
    ，此乃私人間之保證行為，與保險公司及客戶間之保證關係
    有間，不構成不法招攬保險。何況張玉英並未因被告之保證
    而轉換保單，原告並未受損害。被告亦無違反保險業務員管
    理規則之事實。
  (四)原告請求因被告不實侵害其商譽致保戶終止或撤銷其保件之
    佣金損失870,427元部分，無法證明所稱保件終止或撤銷係
    被告所造成，亦未能證明其損害與被告之行為有因果關係。
    原告請求商譽損失10萬元部分，並未具體指出其損失確為被
    告所造成，且被告所為宣傳皆為經營策略，並無不實與不法
    ，亦無打擊原告之意或侵害原告商譽。另原告請求行政成本
    損失30,525元部分，亦未證明其損失與原告之行為有因果關
    係。
  (五)聲明：(1)原告之訴及其假執行之聲請均駁回。(2)如受不利判
    決，願供擔保請准宣告免為假執行。
三兩造不爭執事項
  (一)被告於93年12月15日與原告職員謝東記間曾有原證2通話紀
    錄譯文所載之對話。
  (二)被告曾寄送原證3即94年10月22日信函予張晏華。
四兩造爭執要點及本院之判斷
  (一)被告於93年12月15日與原告職員謝東記電話通話中之謾罵行
    為，是否不法侵害原告之名譽？
    原告雖提出原證2通話紀錄譯文，主張被告不法侵害原告之
    名譽，惟被告否認之。經查，依該譯文所載，被告係與原告
    職員謝東記於電話對話中，因不滿謝東記協調情形而對謝東
    記罵「操你媽的B」，謝東記隨即掛上電話，接著被告連續9
    次撥打電話找謝東記，又對謝東記連續罵「操你媽的B」等
    語數十次。可見被告縱有不法侵害名譽之行為，亦係侵害謝
    東記之名譽，難認有侵害原告之名譽。原告據以請求損害賠
    償，並無理由。
  (二)被告寄送原證3信函予原告之客戶張晏華，是否不法侵害原
    告之名譽？
    原告雖提出原證3信函，主張被告不法侵害原告之名譽，惟
    被告亦否認之。經查，原告雖主張該信函所載：「原公司行
    政資源已不足以負擔我維護客戶資產安全的效率，目前公司
    已將重心放在大陸（壽險公司如國泰、新光亦如是），因此
    必須找更大的公司及行政平台，例如大誠。」、「所有的團
    隊皆已移轉至新公司（名單如附件）」及「張玉英安聯／全
    球保單狀況比較表」中關於「安聯6年期期末保單價值」與
    「全球5年期期末保單價值」之比較等語已損害原告之商譽
    ，然查：
    (1)關於「公司已將重心放在大陸」等語，應僅係描述原告投
      資經營之方向或策略有改變，被告並舉例稱國泰、新光等
      壽險公司亦如是，故難認係損害公司之商譽；至於被告表
      示「原公司已將重心放在大陸」致「行政資源『不足以』
      負擔『我』維護客戶資產安全的效率」，應僅係描述被告
      之主觀認知，尚未見被告以負面語言評價原告之行政效率
      ，亦難認有損害原告之商譽。
    (2)關於「所有的團隊皆已移轉至新公司（名單如附件）」等
      語，文義上已難認係侵害原告之商譽，何況原告並未指摘
      其附件名單不實，則被告稱「所有的團隊」皆已移轉至新
      公司縱為誇飾之詞，亦難認係不法侵害原告之商譽。
    (3)關於「張玉英安聯／全球保單狀況比較表」中「安聯6 年
      期期末保單價值」與「全球5年期期末保單價值」之比較
      ，縱因「全球5年期保單」為不實，致比較結果不實，惟
      關於原告銷售之「安聯6年期保單」部分既無不實，則若
      保戶誤信其比較結果，可能受侵害者亦僅該保戶，難認原
      告之商譽亦受不法侵害。
    (4)況且，被告辯稱：張晏華並未因該信函而撤銷或終止原告
      之保件等語，為原告所不爭執，可見原告並未因該信函受
      有損害。至於原告就其主張：因被告侵害原告商譽，致被
      告招攬之保戶有9件終止或撤銷透過原告訂立之保險契約
      等語，僅提出其片面製作之一覽表，未據舉證以實其說，
      此部分難認有理由。
五綜上所述，原告主張被告不法侵害其名譽，依侵權行為之法律
  關係，請求被告給付1,000,952元及法定遲延利息，並為登報
  道歉，均無理由，不應准許。原告之訴既不應准許，其假執行
  之聲請即失所依據，應併予駁回。
六本件事證業已明確，兩造其餘主張陳述及所提之證據，經本院
  審酌後，認均不足以影響本判決之結果，均毋庸再予論述，附
  此敘明。
七據上論結，原告之訴為無理由，依民事訴訟法第78條，判決如
  主文。
中    華    民    國    95    年    9    月    21    日
                   民事第四庭  法  官  林玲玉
以上正本係照原本作成。
如對本判決上訴，須於判決送達後20日內向本院提出上訴狀。
中    華    民    國    95    年    9    月    21    日
                               書記官  江虹儀


司法院資訊處製作；財團法人民間司法改革基金會備份。
